高雄高等行政法院判決　　　　　　　　　　　　　　　九十年度訴字第一八五四號
　　原　　　告　　勞工保險局
　　代　表　人　　甲○○局長
　　訴訟代理人　　蔡淑媛律師
　　　　　　　　　丙○○
　　被　　　告　　乙○○
右當事人間因老年農民福利津貼事件，提起行政訴訟。本院判決如左：
    主  文
原告之訴駁回。
訴訟費用由原告負擔。
    事  實
甲、事實概要：
緣被告於民國（下同）七十八年八月十七日由高雄縣茄萣鄉農會以非會員資格申報參
加農保，八十一年十二月四日變更資格為非會員雇農，嗣於八十九年十月三日因多次
腦出血診斷成殘，向原告申請農保殘廢給付，經原告審查，被告於七十八年七月中風
，右側肢體偏癱，於七十八年九月十日出院，加保當時仍住院，故七十八年八月十七
日加保當時應無農作能力。另被告於八十四年十二月七日經醫院鑑定為肢體、語言等
多重重度殘障等級（聲音機能或語言機能有嚴重障礙，導致與人溝通有顯著困難；一
上肢機能顯著障礙者；兩下肢機能顯著障礙；軀幹之機能障礙而致站立困難），須坐
輪椅行動，生活完全依賴別人，八十八年四月十三日後續鑑定，情況亦未改善。故被
告加保時顯已無從事農業工作能力，欠缺從事農業工作之投保要件，原告遂依農民健
康保險條例第十九條規定，以九十年二月六日九十保受字第六００二０一六號函通知
被告，自七十八年八月十七日起取消被告農保被保險人資格，並且被告自八十四年六
月至八十九年十二月止，共領取老年農民福利津貼共計新台幣（下同）二０一、００
０元，原告並請被告於文到三十日內繳還上開溢領之款項。因被告未依通知返還，原
告遂依老年農民福利津貼暫行條例第四條第四項及行政訴訟法第八條規定，提起本件
給付訴訟。
乙、兩造聲明：
一、原告聲明：求為判決（一）被告應給付原告二十萬一千元及自起訴狀繕本送達翌
    日起至清償日止，按週年率百分之五計算之利息。（二）訴訟費用由被告負擔。
二、被告聲明：本件未經言詞辯論，被告亦未提出書狀為任何聲明。
丙、兩造主張之理由：
一、原告起訴意旨略以：
（一）按農民健康保險條例第五條第二項暨「從事農業工作農民申請參加農民健康保
      險認定標準及資格審查辦法」均明定，非農會會員申請參加農保，需以從事農
      業工作為要件。又依據內政部七十九年二月二十四日台七九內社字第七七九六
      八五號函示：「有關非農會會員參加農保欠缺從事農業工作之投保要件，同意
      依農民健康保險條例第十九條規定辦理。」另依農民健康保險條例第十九條規
      定：「投保單位為不合本條例規定之人員辦理參加保險手續，領取保險給付者
      ，保險人應依法追還，並取消該被保險人資格。」
（二）依照修正前「老年農民福利津貼申領及核發辦法」第二條第一項規定略以：老
      年農民年滿六十五歲，正參加農民健康保險，其加保年資合計六個月以上，得
      依本辦法申領福利津貼。及同辦法第八條規定略以，已領取福利津貼之老年農
      民喪失第二條第一項所定資格時，其福利津貼發放至喪失資格之當月止。又依
      「老年農民福利津貼暫行條例」第四條第四項規定：「不符合本條例資格而領
      取福利者，其溢領之福利津貼應由本人或法定繼人自事實發生之日起三十日內
      繳還；未繳還者，得依法追訴」。據此，被告既經原告自七十八年八月十七日
      起取消農保被保險人資格，被告自八十四年六月起不得再請領每月三千元之福
      利津貼，被告前所溢領原告自八十四年六月至八十九年十二月止老農津貼計二
      ０一、０００元，應依法繳還原告。爰依老年農民福利津貼暫行條例第四條第
      四項及行政訴訟法第八條規定，提起本件訴訟等語。
二、被告未提出書狀為任何陳述。
    理  由
一、按原告之訴，依其所訴之事實，在法律上顯無理由者，行政法院得不經言詞辯論
    ，逕以判決駁回之，行政訴訟法第一百零七條第三項規定甚明。次按無隸屬關係
    機關辦理受託事件所為之行政處分，視為委託機關之行政處分，訴願法第七條亦
    定有明文。再者，依行政訴訟法第一百零八條、第一百三十二條準用民事訴訟法
    第二百六十七條第一項規定，本件被告於收受原告訴狀後，未於十日內提出答辯
    狀於本院，合先敘明。
二、經查，老年農民福利津貼暫行條例所稱主管機關，在中央為行政院農業委員會，
    而老年農民福利津貼之核發業務，則由中央主管機關委託勞工保險局辦理，此觀
    該暫行條例第二條及老年農民福利津貼申領及核發辦法第六條規定自明。本件原
    告主張之前開事實，固據提出原告九十年二月六日九十保受字第六００二０一六
    號函暨九十年三月八日九十保受字第六０一一九九二號函等影本各乙件附卷可稽
    ，並為被告所不爭，堪信為真實。惟系爭老年農民福利津貼之發放，雖由行政院
    農業委員會委託原告辦理，但行政院農業委員會與原告間並無隸屬關係，則依前
    揭老年農民福利津貼申領及核發辦法第六條之規定，行政院農業委員會委託原告
    辦理之事項，亦僅限於老年農民福利津貼之核發業務，並未包括溢領款項之訴追
    ；抑且法律亦未授與原告關於追繳溢領老年農民福利津貼等事項，於行政訴訟上
    具有行政院農業委員會之代理資格，原告自不得以自己名義提起本訴。再者，原
    告發放老年農民福利津貼予被告及撤銷該老年農民福利津貼之授與之行為，雖均
    係受行政院農業委員會之委託而為，然兩者既無隸屬關係，則依前揭訴願法規定
    ，該授益行政處分及其撤銷之行政處分，仍應視為行政院農業委員會之行政處分
    。從而，因該授益行政處分之撤銷，而得請求返還不當得利者，亦應為行政院農
    業委員會。原告以自己名義提起本件給付訴訟，顯有當事人不適格情形。
三、末查，公法上不當得利返還，債權人固得依行政訴訟法第八條第一項前段之規定
    ，逕向高等行政法院提起一般給付之訴，請求償還，惟倘已有合法途徑實現其權
    利者，則該訴訟即欠缺權利保護必要條件，而無起訴之必要。再按「義務人依法
    令或本於法令之行政處分或法院之裁定，負有公法上金錢給付義務，有下列情形
    之一，逾期不履行，經主管機關移送者，由行政執行處就義務人之財產執行之：
    （一）其處分文書或裁定書定有履行期間或有法定履行期間者。（二）其處分文
    書或裁定書未定履行期間，經以書面限期催告履行者。（三）依法令負有義務，
    經以書面通知限期履行者。」為九十年一月一日施行之修正後行政執行法第十一
    條第一項有所規定。是本於法令對義務人所為金錢給付義務之行政處分，得逕由
    主管機關移送行政執行處執行，即無就該金錢給付義務，再提起訴訟之必要，先
    予敘明。
四、老年農民福利津貼暫行條例，係因政府為照顧老年農民生活，增進農民福祉而制
    定，此觀該條例第一條前段規定甚明。準此，關於老年農民福利津貼之核發，乃
    基於確認國家對老年農民負有生存照顧之義務，進而採取行政上措施，改善老年
    農民之生存環境及生活條件，其核發老年農民福利津貼之性質，屬給付行政之授
    益行政處分；則關於授益行政處分如有誤發情事，予以取消（撤銷），自亦應認
    屬行政處分，此屬當然。本件原告前以九十年二月六日九十保受字第六００二０
    一六號函通知被告，於文到三十日內繳還溢領之本件老年農民福利津貼，原告前
    函核屬取消原授益之行政處分，至為明確。
五、再按授予利益之行政處分，其內容係提供一次或連續之金錢或可分物之給付者，
    經撤銷、廢止或條件成就而有溯及既往失效之情形時，受益人應返還因該處分所
    受領之給付，復為行政程序法第一百二十七條第一項前段所規定。據此規定，原
    告所為之前揭九十保受字第六００二０一六號行政處分函，併通知被告於文到三
    十日內繳還溢領之本件老年農民福利津貼，核係本於行政程序法第一百二十七條
    第一項前段之規定對被告所為金錢給付義務之行政處分，且定有履行期間。揆諸
    上揭說明，得逕據該業已合法送達被告之行政處分，以被告逾期不履行公法上金
    錢給付義務為理由，依新修正之行政執行法第四條第一項但書之規定，移送管轄
    之行政執行處執行，其提起本件訴訟，核亦無權利保護之必要，附此敘明。
六、綜上所述，原告提起本件返還溢領老年農民福利津貼事件，尚非適格當事人，且
    依其所訴之事實，在法律上顯無理由。爰不經言詞辯論程序，逕予判決駁回。至
    兩造其餘關於實體之爭執，即無論述必要。
七、據上論結，依行政訴訟法第一百零七條第三項、第九十八條第三項前段，判決如
    主文。
中　　　華　　　民　　　國    九十一　　年　  　五　　　月　　　九　　　日
                              高雄高等行政法院第二庭
                                          審判長法官  蘇秋津
                                          法      官　戴見草
                                          法      官　林勇奮
右為正本係照原本作成。
如不服本判決，應於判決送達後二十日內向本院提出上訴書狀，其未表明上訴理由者
，應於提起上訴後二十日內向本院提出上訴理由書（須按對造人數附繕本）；如於本
判決宣示或公告後送達前提起上訴者，應於判決送達後二十日內補提上訴理由書（須
附繕本）。未表明上訴理由者，逕以裁定駁回。
提起上訴應預繳送達用雙掛號郵票七份（每份三十四元）。
中　　　華　　　民　　　國    九十一　　年　  　五　　　月　　　九　　　日
                                          法院書記官  黃玉幸
